臺灣臺北地方法院民事判決　　　　　　　 95年度訴字第330號
原　　　告　東光百貨股份有限公司
法定代理人　甲○○
被　　　告　乙○○
上列當事人間請求債務人異議之訴事件，本院於九十六年四月二
十日言詞辯論終結，判決如下：
    主  文
原告之訴駁回。
訴訟費用由原告負擔。
    事實及理由
一、原告主張：
（一）緣訴外人黃光春、黃麗齡、黃馨齡及被告乙○○原分別擔
      任原告公司之董事長及董監事之職，嗣原告公司於民國（
      下同）83年7月29日依公司法第220條規定召開股東臨時會
      ，於會中改選甲○○、甘建福、黃光春為新任董事，並於
      同年10月8日召開董事會，由甲○○擔任董事長一職，並
      經經濟部核准變更登記在案。而該次股東會除黃光春係由
      他人代理出席外，訴外人黃麗齡、黃馨齡及被告均親自出
      席，是被告等均明知黃光春及渠等早已不得再為行使原告
      公司之代表人或董監事職權甚明。詎訴外人黃光春、黃麗
      齡、黃馨齡及被告為前任董事長及董監事，竟拒不交出公
      司之印鑑章、公司執照、營利事業登記證等文件。原告公
      司已對訴外人黃光春、黃麗齡、黃馨齡及被告等人等訴請
      返還原告公司印鑑章、不動產所有權狀等文件之訴訟，已
      於92年7月3日經勝訴判決確定（鈞院91年簡上字163號）
      ，可證訴外人黃光春、黃麗齡、黃馨齡及被告等於卸任原
      告公司董事職務後，仍占有原告公司之印鑑章、不動產所
      有權狀等文件之事實。另原告公司並對訴外人黃光春、黃
      馨齡提起確認委任關係不存在之訴，亦獲勝訴判決確定（
      鈞院84年度訴字第1847號、高等法院87年度上更一字第63
      號、最高法院88年度台上字第1318號判決），而認黃光春
      不得行使一切對內及對外代表原告公司董事長之職權、黃
      馨齡不得行使原告公司監察人之職權，是黃光春、黃麗齡
      、黃馨齡及被告等業經合法解任董事長、董監事職權，且
      被告等均明知此項事實。
（二）查原告公司如因業務需要與人資金往來時，皆以合作金庫
      中山路支庫之票據為還款票據，未料被告在83年間知悉監
      察人同意召開臨時股東會後，由黃光春等人共同故意偽造
      原告公司之名義，簽發鉅額票據予被告等人、進而共同執
      之行使對原告公司主張票據權利、執行原告公司財產，是
      被告持以向鈞院聲請強制執行（92年度執字第44052號）
      之執行名義即83年票字第9610號本票裁定所載，原告於83
      年4月30日所簽發，面額新台幣（下同）300萬元，到期日
      為83年6月30日之本票債權，並非真實存在。
（三）末查，原告公司83年間臨時股東會改選董監事後，卸任董
      事長拒不辦理移交，被告自命為「公司代理人」，並收取
      原告公司應收取之租金，91年度即高達17,450,409元，此
      有原告提出之附證2被告製作申報國稅局的「91年度營利
      事業所得稅結算書」可證，迄今被告分文未還，依民法第
      335條規定，相互間之債務應以抵銷。
（四）訴之聲明：
    1.本院92年度執字第44052號兩造間給付票款強制執行事件
      之強制執行程序應予撤銷。
    2.訴訟費用由被告負擔。
二、被告則以：
（一）有關原告公司之法定代理人及董監事變更之過程：
    1.83年7月29日原告公司召開臨時股東會，選任新任董監事
      ，黃光春、甘建福、甲○○當選新任董事、甘錦地當選新
      任監察人。
    2.83年10月8日經董事會選任董事長甲○○。
    3.83年10月15日新任董事黃光春、甘建福、甲○○及監察人
      甘錦地被「假處分」，禁止行使一切職權。
    4.86年7月16日甲○○假處分經撤銷，始於86年7月24日辦理
      董監事變更登記。是由上述原告公司之法定代理人變更之
      過程，已知新任董事長於83年10月8日始經選任而產生。
      是於83年10月8日前，原告公司因新任董事長尚未產生亦
      未就任，而黃光春仍為原告公司之董事長，自有權代理原
      告公司為一切法律行為。
（二）而有關上開強制執行之票據債權確為原告公司所積欠被告
      之債務，此由原告公司開立本金還款支票以為清償可資為
      證；嗣後，原告公司收回還款之支票改開立系爭之本票支
      付予被告。是由上述之債權往來憑證已可證明原告公司與
      被告間確有系爭之本票債權存在。嗣後，被告持上開本票
      依法向鈞院聲請本票裁定，並取得鈞院核發之民事裁定及
      確定證明書，是被告所憑之執行名義之本票債權確屬存在
      。
（三）有關系爭本票債權真正，有下列證據可證：
    1.原告公司為因應應付票據屆期，急需款項，遂向被告提出
      周轉需求，被告乃於82年10月16日自合庫中山路支庫NO.0
      000000000000活期儲蓄存款帳戶以轉帳方式分別存入1,61
      0,000元及1,390,000元（合計3,000,000元）於原告公司
      NO.7667-8 及NO.8511-1帳戶內，此亦經原告公司法定代
      理人甲○○於96年1月9日當庭自承原告公司帳戶內確實收
      到前開款項無誤在案；而原告公司財務人員於收到借款後
      ，依會計法定程序製作傳票，並同時開立83年4月16日到
      期日之支票以為還款，暨開立83年1月16日、83年4月16日
      到期日之支票以為支付利息，並就前開利息預扣10％扣繳
      稅款之稅額開立83年2月10日、83年5月10日到期日之支票
      以為完稅。被告領取前開利息後業於83年2月18日、83年4
      月16日兌領，足證借款之事實，而原告公司亦已依稅法規
      定辦理扣繳稅款俾利被告依法申報。
    2.原告公司83至86年度之年度資產負債表上均有記載該等應
      付票據及其他應付款之帳載。
    3.原告公司83至86年度之年度營所稅結算申報書上均有該等
      債權之利息支出之記載。
    4.原告公司83至86年度營所稅結算申報經會計師查核之查核
      報告書中確有含該等債權之應付票據及其他應付款之科目
      ，更足證明該等債權存在之真正。
（四）有關系爭本票之真正，有下列證據可證：
    1.被告業於96年2月13日提呈「本票正本」暨80年8月27日經
      （80）商第118397號「變更登記事項卡正本」供驗證。
    2.鈞院於96年2月13日庭日諭示向合庫中山路支庫調閱原告
      公司NO.7667-8及NO.8511-1帳戶之印鑑卡，即應可證明被
      告提示之本票印鑑除與前開變更登記事項卡之印鑑相符外
      ，亦與銀行帳戶中之公司印鑑章、負責人印鑑章相符。
    3.再者，被告業依法定程序提示本票申請本票裁定，該本票
      裁定並於83年7月間合法送達原告公司，斯時，甲○○並
      非原告公司之法定代理人，卻於事後質疑被告執有之本票
      債權、印鑑之真正，顯不足採。
（五）原告主張其向以出租營利，並賺取等同租金之收入，且為
      自有資產，毋需對外舉債，並舉出被告擔任原告公司職務
      代理人期間申報之91年度營利事業所得稅結算申報書為證
      。然查：
    1.原告公司於成立之初（原始股東為合建建主、地主各佔50
      ％之股份），資本額僅100,000,000元，並分別向建主、
      地主購買房屋及土地，且各預付40,000,000元及59,000,0
      00元以為購買房地之部份款項；其時，資本額於未正式營
      業即已剩區區1,000,000元。以新成立之百貨公司而言，
      開辦費及裝修費用之所需即相當可觀。換言之，原告公司
      於成立之初，即靠對外舉債以為營運。
    2.原告公司於成立後，由地主代表甘建福先生擔任董事長，
      因經營不善，遂於76年間協議請建主代表黃光春先生接任
      董事長。不論是前任董事長甘建福或續任董事長黃光春，
      均非百貨專業之領導人。是原告公司於先天不足且後天失
      調之情形下，以債養債，終至連連虧損之命運。不得已，
      原告公司乃於82至84年間，逐漸縮減營業範圍，直至完全
      停業狀態，改以收租方式維持公司之例行開支等。
    3.至原告公司所舉91年度營利事業所得稅結算申報書，應以
      損益表以觀，豈容原告公司企圖混淆視聽。且被告借貸予
      原告公司款項之期間乃82公司營運期間，並非91年間，豈
      容原告公司張冠李戴。
（六）答辯聲明：
    1.原告之訴駁回。
    2.訴訟費用由原告負擔。
三、兩造不爭執事項：
  1.原告公司曾簽發發票日為83年4月16日，票面金額為300萬元
    ，以臺灣省合作金庫中山路支庫為付款人，支票號碼為AQ00
    00 000號，並以被告為指定受款人之支票1紙予被告。嗣又
    於83年4月30日簽發，以83年6月30日為到期日，票面金額為
    300萬元，並以被告為指定受款人之本票1紙予被告（以下簡
    稱系爭本票）。
  2.被告持系爭本票聲請本票裁定，經本院於83年7月12日以83
    年票字第9610號民事裁定准許確定，被告並持該本票裁定於
    83年向本院為強制執行之聲請（83年執字第7645號），因執
    行無結果而核發債權憑證，被告另於87年、89年間曾再為強
    制執行之聲請，仍執行無結果，嗣於92年間再持上開債權憑
    證聲請強制執行，經本院民事執行處以92年度執字第44052
    號執行在案。
  3.原告公司於合作金庫商業銀行中山路分行有開立2個支票存
    款帳戶，其中1號帳號為000000000000-0號，留存之印鑑章
    為原告公司及法定代理人黃春光之印章，另1個帳號為00000
    0000000-0號，留存之印章為除原告公司外，另有黃春光及
    常務董事之印章。
  4.被告於82年10月16日轉存161萬元至原告公司於合作金庫商
    業銀行中山路分行第000000000000-0號帳戶，同日轉存139
    萬元至原告公司於合作金庫商業銀行中山路分行第
    0000000000 00-0號帳戶內，共計300萬元。
四、本院得心證之理由：
（一）系爭本票應為原告公司合法簽發，並無偽造之情：
　　1.按當事人主張有利於己之事實者，就其事實有舉證之責任
      。民事訴訟法第277條定有明文。又私人之印章，由自己
      使用為常態，被人盜用為變態，主張變態事實之當事人，
      自應就此印章被盜用之事實負舉證之責任。最高法院86年
      度台上字第717號著有裁判意旨足參。
    2.經查，原告公司於83年7月29日召開股東臨時會，於會中
      改選甲○○、甘建福、黃光春為新任董事，並於同年10
      月8日召開董事會，由甲○○擔任董事長一職。然系爭被
      告提出之面額300萬元之本票，簽發日期為83年4月30日，
      尚在該年度召開股東臨時會之前，是黃光春於簽發系爭本
      票時，仍為原告公司之合法代表人，且系爭本票上之原告
      公司大、小章，亦與公司變更登記事項卡上之印鑑相符，
      足證系爭本票應由訴外人黃光春代表原告所簽發，因訴外
      人黃光春為原告當時合法之代表人，其代表原告公司簽發
      票據之行為，依法有據，係屬合法，並非無權處分或偽造
      ，是原告公司空言指稱系爭本票為偽造，洵非可採。
（二）系爭本票之原因關係應屬存在：
    1.按票據債務人不得以自己與發票人或執票人之前手間所存
　　　抗辯之事由對抗執票人。票據法第13條前段定有明文。是
      依票據法第13條之規定，票據債務人祗不得以自己與發票
      人或執票人之前手間所存抗辯之事由，對抗執票人，若以
      其自己與執票人間所存抗辯之事由資為對抗，則非法所不
      許。又本票乃文義證券及無因證券，本票上之權利義務，
      依票上所載文義定之，與其基礎之原因關係各自獨立。故
      本票上權利之行使，不以其原因關係存在為前提。惟發票
      人一旦提出其基礎原因關係不存在之對人抗辯，執票人自
      應就該基礎原因關係存在之積極事實，負舉證責任。是執
      票人固主張伊係因借款予發票人而直接收受系爭支票，而
      發票人則否認之，提出其基礎原因關係不存在之對人的抗
　　　辯，則執票人對於已交付借款、消費借貸關係有效成立之
　　　積極事實，自應負舉證責任。最高法院87年度台上字第16
  　　01號著有裁判意旨足參。
    2.本件被告陳稱系爭本票，係因伊借款予原告公司，而由原
      告公司簽發予被告收受，則原告與被告間屬於直接前後手
      關係，應無疑義，是原告自得以與被告間之抗辯事由，對
      抗被告。故原告主張被告取得系爭本票之原因關係不存在
      ，被告自應就確有交付借款及消費借關係存在之事實，負
      舉證之責。
    3.經查，被告於82年10月16日曾轉帳161萬元至原告公司第
      000000000000-0號帳戶內、轉帳139萬元至原告公司第000
      000000000-0號帳戶內，共計匯款300萬元予原告公司。再
      依被告提出之原告公司調撥申請單所載，82年10月16日原
      告公司因為支付到期票據250萬元及調撥利息250萬元，不
      足500萬元，分別向被告調撥300萬元及向訴外人黃美玲等
      調撥200萬元之旨，及原告公司應付票據轉帳傳票記載，
      向被告調撥之300萬元，延期至83年4月16日，及參酌原告
      公司並因此曾簽發發票日為83年4月16日，票面金額為300
      萬元，支票號碼為AQ0000000號，以臺灣省合作金庫中山
      路支庫為付款人，指定受款人為被告之支票1紙交由被告
      收執等情，足證原告公司與被告間確有成立消費借貸之法
      律關係，且被告並曾交付300萬元之借款金額予原告公司
      無訛。嗣上開還款支票並未經被告提示兌現，然被告既有
      交付借款予原告公司，豈有平白無故不現兌原告公司所交
      付之還款支票之理，是被告陳稱原告公司因無法兌現上開
      支票，遂簽發系爭本票換回上開支票以為還款票據，尚非
      全然不可採信。故被告辯稱系爭本票之原因關係為消費借
      貸關係，尚屬可取。
    4.稽諸上情，原告公司既有向被告借貸300萬元，且被告持
      有原告公司所簽發之同額本票，惟原告並未能證明確已清
      償借款之事實存在，則系爭本票之原因關係應屬存在無訛
      。
（三）原告之抵銷並不合法，不生抵銷之效果：
　　　至於原告公司指稱被告藉為「公司代理人」，收取原告公
  　　司91年度應收取之租金17,450,409元而未歸還乙節，為被
    　告所否認，然原告公司對此有利於己之事實，並未具體提
      出證據足資證明，其空言指摘，尚非可採。是原告公司以
      被告收取款項未交還，並據以對被告主張抵銷系爭本票債
      權金額，與法所不符。
（四）系爭執行程序並無應撤銷之理由：
    1.按執行名義無確定判決同一之效力者，於執行名義成立前
      ，如有債權不成立或消滅或妨礙債權人請求之事由發生，
      債務人亦得於強制執行程序終結前提起異議之訴。強制執
      行法第14條第2項定有明文。又聲請本票裁定，原屬非訟
      事件，准許與否之裁定，既無確定實體法上法律關係存否
      之性質，要於債權之存否，並無既判力，故祇須其本票之
      形式要件具備，法院即應為准許之裁定，若債務人對於本
      票債務之存否及數額有爭執，則應提起確認之訴，以求解
      決。而強制執行法第14條第2項所謂債務人異議之訴，為
      形成之訴，其訴訟無非以債務人於執行名義成立前，有債
      權不成立或消滅或妨礙債權人請求之事由，請求法院以形
      成判決宣示不許或撤銷就某一執行名義全部或一部之強制
      執行程序（參照最高法院88年度台上字第1250號裁判意旨
      ）。
    2.本件被告據以對原告聲請強制執行之執行名義為83年票字
      第9610號本票裁定，係屬無確定判決同一效力之執行名義
      ，是原告自得以系爭執行名義成立前有債權不成立之事由
      ，提起債務人異議之訴。經查，原告主張被告持有原告所
      簽發之系爭本票，但未有交付借款之事實，有票據原因關
      係不存在之事由存在，被告不得向原告請求系爭票款；又
      被告收取原告公司之租金收入，負有返還之義務，並以該
      租金金額與系爭本票金額主張抵銷，則被告亦不得再向原
      告請求系爭票據金額云云，並非可取，已如前述，除此以
      外，原告復未能提出其他證據資料，足資證明系爭執行名
      義成立前，有何債權不存在之事由有在，則其據以提起債
      務人異議之訴，並請求撤銷本院92年度執字第44052號給
      付票款事件之執行程序，即屬無據。
五、綜上所述，被告持有原告公司所簽發之系爭本票，於聲請本
    院本票裁定（83年票字第9610號）後，即據以聲請強制執行
    （92年執字第44052號），於強制執行程序未終結前，原告
    以被告未有交付借款事實，而主張系爭本票債權原因關係不
    存在，另又以被告有收取原告公司租金而未交還之返還債權
    ，對被告主張抵銷系爭本票債權而提起債務人異議之訴。惟
    被告對於取得系爭本票乃本於兩造間之消費借貸之法律關係
    ，且對於交付借款之事實，均有舉證證明，應認系爭本票債
    權之原因關係存在。另被告否認有收取原告公司租金而未交
    還之事實，然原告對此有利於己之事實，並未舉證以實其說
    ，其空言主張抵銷，尚非可採。從而，原告據以提起債務人
    異議之訴之事由，均不存在，是其請求撤銷本院92年度執字
    第44052號給付票款事件之執行程序，即屬無據，為無理由
    ，不應准許。
六、兩造其餘之攻擊或防禦方法及未經援用之證據，經本院斟酌
    後，認為均不足以影響本判決之結果，自無逐一詳予論駁之
    必要，併此敘明。
七、結論：
    本件原告之訴為無理由，依民事訴訟法第78條，判決如主文
    。
中　　華　　民　　國　　96　　年　　5 　　月　　11　　日
                    民事第五庭法    　官　陶亞琴
以上正本係照原本作成
如對本判決上訴，須於判決送達後20日內向本院提出上訴狀
中　　華　　民　　國　　96　　年　　5 　　月　　14　　日
                              法院書記官　吳芳玉
